【裁判字號】    95,上訴,1086
【裁判日期】    950808
【裁判案由】    偽造文書
【裁判全文】
臺灣高等法院高雄分院刑事判決        95年度上訴字第1086號
上  訴  人  臺灣高雄地方法院檢察署檢察官
被      告  丙○○
選任辯護人  紀錦隆 律師
上列上訴人因被告偽造文書案件，不服臺灣高雄地方法院94年度
簡上字第947 號中華民國95年5 月9 日第一審判決（起訴案號：
臺灣高雄地方法院檢察署94年度偵字第14405 號），提起上訴，
本院判決如下：
     主  文
上訴駁回。
     理  由
一、聲請簡易判決處刑意旨略以：被告丙○○係大陸籍人士，前
    於民國（下同）91年間與王健展（業於94年4 月2 日自殺身
    故）結婚並申請來臺居住獲准，嗣於93年10月29日因夫妻感
    情不睦而協議離婚，並於同日共同前往高雄縣橋頭鄉戶政事
    務所辦理離婚登記，詎被告與王健展均明知其等並無結婚之
    意思，為能使被告長期居留臺灣，竟共同基於偽造文書之概
    括犯意聯絡，先由王健展於不詳時、地擅自取得其父乙○○
    及其母甲○○○2 人之印章（竊盜部分未據告訴）後，復於
    同年11月3 日在高雄縣橋頭鄉戶政事務所附近之公園內，由
    王健展盜蓋乙○○、甲○○○之印章於結婚證書上，並偽簽
    乙○○等2 人之簽名於前開證書上，丙○○與王健展復持該
    結婚證書及2 人所共同填寫之結婚登記申請書向該戶政事務
    所辦理結婚登記，使不知情之戶政人員將兩人結婚之不實事
    項登載於職務上所掌之戶籍登記簿，致生損害於乙○○、甲○○○及戶政機關對於戶政管理之正確性，因認被告與王健
    展不無共同涉犯刑法第217 條之偽造署押罪、第216 條、第
    210 條之偽造及行使偽造私文書罪嫌及同法第214 條之使公
    務員登載不實罪嫌等語。
二、按犯罪事實，應依證據認定之，無證據不得認定犯罪事實；
    又不能證明被告犯罪者，應諭知無罪之判決，刑事訴訟法第
    154 條第2 項、第301 條第1 項分別定有明文。又刑事訴訟
    法上所謂認定犯罪事實之證據，係指足以認定被告確有犯罪
    行為之積極證據而言，該項證據自須適合於被告犯罪事實之
    認定，始得採為斷罪資料。如未能發現相當證據，或證據不
    足以證明，自不能以推測或擬制之方法，以為裁判之基礎。
    又刑事訴訟上證明之資料，無論其為直接或間接證據，均須
    達於通常一般之人均不致有所懷疑，而得確信其為真實之程
    度，始得據為有罪之認定，若其關於被告是否犯罪之證明未
    能達此程度，而有合理性懷疑之存在，致使無從形成有罪之
    確信，根據「罪證有疑，利於被告」之證據法則，即不得遽
    為不利被告之認定，此分別有最高法院著有29年度上字第31
    05號、40年臺上字第86號、76年臺上字第4986號判例可資參
    照。又檢察官對於起訴之犯罪事實，應負提出證據及說服之
    實質舉證責任，倘其所提出之證據，不足為被告有罪之積極
    證明，或其指出證明之方法，無從說服法院以形成被告有罪
    之心證，基於無罪推定之原則，自應為被告無罪判決之諭知
    ，最高法院92年臺上字第128 號判例足資參照。
三、公訴人認被告丙○○涉犯刑法第217 條之偽造署押罪嫌、第
    216 條、第210 條之偽造及行使偽造私文書罪嫌、第214 條
    之使公務員登載不實罪嫌，係以被告之自白、告訴人吳明敏
    、甲○○○於檢察官偵訊時之指訴，並有戶籍謄本、離婚協
    議書、結婚證書、結婚登記申請書、遺書各1 份在卷可稽等
    情，為其主要之論據。訊據被告固坦承其於係大陸籍人士，
    於91年間與王健展結婚並申請來臺居住獲准，嗣2 人於93年
    10月29日因夫妻感情不睦而協議離婚，並於同日共同前往高
    雄縣橋頭鄉戶政事務所辦理離婚登記，2 人復於同年11月3
    日共同前往橋頭鄉戶政事務所辦理結婚登記等節不諱，惟堅
    決否認有何前開犯行，辯稱：伊與王健展係在大陸正式結婚
    ，王健展向伊騙稱其係律師，在台投資許多事業，伊懷孕3
    個月始申請來台居住，發現王健展每天喝酒，無所事事，伊
    與王健展生有1 子1 女，王健展不給生活費，連小孩的奶粉
    錢伊都要向婆婆索取，王健展且對伊施暴，伊遂與王健展於
    93年10月29日辦理離婚，並住進高雄縣政府家暴安置中心，
    嗣王健展到安置中心找伊，謂孩子哭鬧要找媽媽，求伊回家
    照顧孩子，伊乃又在王健展提出之結婚證書上簽名，並與王
    健展到戶政事務所辦理結婚登記，旋即回到夫家住所居住，
    伊並未與王健展共同盜刻其父母乙○○、甲○○○之印章，
    並偽簽渠2 人之姓名於結婚證書上，伊係基於真正結婚之意
    思辦理結婚登記云云。經查：
  (一)證據能力方面：
    1.按被告以外之人於審判外之陳述雖不符刑事訴訟法第159
      條之1 至之4 等4 條之規定，而經當事人於審判程序同意
      作為證據，法院審酌該言詞陳述或書面陳述作成時之情況
      ，認為適當者，亦得為證據。查王健展所製作之遺書（見
      發查字卷第19頁），其性質雖屬傳聞證據，惟其因已死亡
      ，而未再於法院審理中為陳述，且查無符合同法第159 條
      之1 至之4 等前4 條之情形，其所為之上開遺書內容，業
      經被告、檢察官及辯護人於審判程序同意作為證據，本院
      審酌上開遺書係王健展基於其自由意願下所作成，認為以
      之作為本案之證據亦屬適當，是該遺書自具有證據能力。
    2.按證人、鑑定人依法應具結而未具結者，其證言或鑑定意
      見，不得作為證據，刑事訴訟法第158 條之3 定有明文。
      而同法第159 條之1 第2 項雖規定，被告以外之人於偵查
      中向檢察官所為之陳述，除顯有不可信之情況者外，得為
      證據。惟該被告以外之人（含共同被告、共犯、被害人、
      證人等），於偵查中向檢察官所為之陳述，性質上仍屬傳
      聞證據（即審判外之陳述），然因檢察官依法有訊問被告
      、證人及鑑定人之權，證人、鑑定人且須「具結」，而檢
      察官向被告以外之人所取得之陳述，原則上均能遵守法律
      規定，不致違法取供，其可信性極高，為兼顧理論與實務
      ，因而規定除顯有不可信之情況者外，得為證據（參考刑
      事訴訟法第159 條之1 立法理由）。但被告以外之人於偵
      查中向檢察官所為之陳述，仍應依法具結，始有證據能力
      。又告訴人之指訴如係就與待證事實有重要關係之親身知
      覺、體驗事實陳述時，即居於證人之地位，自應依同法第
      186 條第1 項規定命其具結，使告訴人知悉其有據實陳述
      之義務，以擔保其證言之真實性，該供述證據始具證據能
      力，如未踐行人證之法定調查程序，依法自不得作為證據
      （最高法院94年度臺上字第1001號、94年度臺上字第1644
      號判決意旨參照）。查本件告訴人乙○○、甲○○○固曾
      於94年5 月18日檢察官偵訊時陳述（見93年度發查字第22
      頁至第24頁），因檢察官未當庭命告訴人乙○○、甲○○○具結，是依前開說明，上開偵訊筆錄關於告訴人乙○○
      、甲○○○就與待證事實有重要關係之親身知覺、體驗事
      實之陳述，均無證據能力。
  (二)實體方面：
    1.被訴偽造及行使偽造私文書、偽造署押部分：
      (1)按2 人以上共同實施犯罪者，皆為正犯，刑法第28條定
        有明文。要言之，共同正犯之成立須具備下列要件：
        行為主體須為2 人以上。2 人以上出於就特定犯罪之
        故意，相互連絡謀議，並於一定之合意下，共同一致決
        定付諸實現之主觀要件。該2 人以上須有行為實施之
        分擔。即共同正犯之成立，須2 以上行為人在主觀上有
        共同實施犯罪行為之意思，而在客觀上須有共同實施犯
        罪行為之事實，倘欠缺上開主觀及客觀要件，即不能以
        共同正犯相繩。又偽造文書及行使偽造私文書共同正犯
        之成立，必須參與犯罪之人知其為無制作權之人，進而
        冒用他人名義而制作及行使該文書，始成立該罪。
      (2)被告係大陸籍人士，於91年間與王健展結婚並申請來臺
        居住獲准，嗣2 人於93年10月29日因夫妻感情不睦而協
        議離婚，並於同日共同前往高雄縣橋頭鄉戶政事務所辦
        理離婚登記，2 人復於同年11月3 日共同前往高雄縣橋
        頭鄉戶政事務所辦理結婚登記等節，業據被告供承在卷
        ，並有戶籍謄本、離婚協議書、結婚證書、結婚登記申
        請書各1 份在卷可稽，上開事實固堪認定，惟被告是否
        與王健展共同涉犯偽造署押、偽造及行使偽造私文書、
        使公務員登載不實等犯行，仍應依積極證據認定之。
      (3)公訴人雖以被告之自白，及告訴人吳明敏、甲○○○於
        檢察官偵訊時之指訴，認被告有犯罪嫌疑，而依刑事訴
        訟法第251 條提起公訴。惟被告於檢察官偵查時係稱：
        「（主婚人、證婚人欄是何人所簽名？何時、何人去辦
        登記？）是王健展簽名蓋章，隔1 、2 天後我與王健展
        一同至戶政事務所辦理。」、「（告訴人2 人知情否？
        ）王健展說他父母知情，且我辦完登記後當天就回家了
        」等語，被告自始均未自白犯行，則公訴人認被告自白
        犯行乙節，尚有誤會。又告訴人吳明敏、甲○○○於檢
        察官偵訊時之指訴，因未依法具結，該指述並無證據能
        力，業如前述，則公訴人據此認被告涉犯本案犯行，亦
        屬無據。
      (4)觀以卷附之王健展遺書所示：「．．．我又跟她（按指
        被告）辦結婚，事實上根本無效，因為結婚證書是我給
        你們簽名、蓋章，不是你們簽名、蓋章，事實無效．．
        ．」等語（見發查字卷第19頁），該遺書內容，非但無
        隻字片語提及被告確有參與偽造署押、偽造及行使偽造
        私文書之行為，且王健展復自承係由其自己偽造告訴人
        2 人之簽名及盜蓋告訴人2 人之印章，則被告並未與王
        健展共犯偽造署押、偽造及行使偽造私文書之行為，已
        然明確。況被告為大陸人士，對我國法律並不熟悉，應
        不知結婚須有公開儀式及2 人以上之證人，其或以為只
        要小倆口去戶政事務所辦理結婚登記，即算有效，對於
        王健展有無竊取其父母印章及告訴人有無授權王健展簽
        名在結婚證書上，未曾在意，當不可能與王健展共謀偽
        造文書。
      (5)被告於93年10月29日與王健展離婚後，即搬離兩人同居
        之住所，於同日至高雄縣政府社會局尋求庇護，至同年
        11月2 日始離開安置場所乙情，此有高雄縣政府94年12
        月12日府社工字第0940269137號函在卷可稽（見原審卷
        第45頁），嗣同年11月3 日被告與王健展辦妥結婚登記
        後，即返回高雄縣橋頭鄉○○村○○路銘昌巷33號居住
        乙節，亦據證人張明明於原審審理時證稱：被告與王健
        展離婚後，我打電話去找被告，告訴人甲○○○說他不
        在，所以我知道被告離婚後，並沒有繼續住在家中；後
        來被告與王健展再結婚後，我打王健展家的電話有找到
        被告，所以知道被告再次結婚後，有回到高雄縣橋頭鄉
        ○○村○○路銘昌巷33號居住等語明確（見原審卷第16
        7 頁、第168 頁），衡情若純粹是假結婚，以當時被告
        因家庭暴力，於93年10月29日避居高雄縣政府安置所，
        當不可能於同年11月2 日又離開安置場所返家居住再蒙
        受暴力之理，則被告既於93年11月3 日與王健展再次結
        婚後，返回高雄縣橋頭鄉○○村○○路銘昌巷33號與告
        訴人2 人同住，顯見被告已與王健展和好，且主觀上應
        認告訴人2 人已知悉並同意其與王健展再辦理結婚，否
        則被告豈會無端再回到該處居住。至證人即告訴人2 人
        於原審審理時證稱：被告於離婚後仍居住在高雄縣橋頭
        鄉○○村○○路銘昌巷33號一段時間云云，核與前開事
        證不符，自不足採。
      (6)至證人即告訴人乙○○、甲○○○於原審審理時雖均證
        稱：伊等並不知道被告與王健展於93年11月3 日再次辦
        理結婚，亦未將印章交給王健展擔任結婚之證人等語（
        見原審卷第149 頁、第150 頁、第153 頁），亦僅能證
        明王健展未經告訴人2 人之同意即使用其等之印章，並
        不能證明被告與王健展共同盜用告訴人2 人印章之犯行
        ，而為不利於被告之認定。
      (7)綜上，本院審酌卷內相關證據資料，並無證據足以證明
        被告與王健展共同偽造告訴人2 人署名及盜用告訴人2
        人之印章；又被告於主觀上既認王健展係經告訴人2 人
        之同意而使用告訴人2 人之印章，則被告於不知其與王
        健展並無制作權之情形下，於結婚證書上簽名，並持該
        結婚證書向戶政機關辦理結婚登記，自欠缺偽造及行使
        偽造私文書之主觀犯意，而不成立該罪，甚為明確。
    2.被訴使公務員登載不實罪部分：
      (1)按刑法第214 條規定：「明知為不實之事項，而使公務
        員登載於職務上所掌之公文書，足以生損害於公眾或他
        人者，處3 年以下有期徒刑、拘役或5 百元以下罰金」
        ，即行為人於主觀上必須明知為不實之事項，並進而決
        意使公務員為不實登載之主觀心態，於客觀上利用公務
        員之不知其情，而使其將不實之事項登載於其職務上所
        掌之公文書上，足以生損害於公眾或他人為要件。再本
        罪之構成要件故意，以直接故意為限，僅具未必故意，
        則不足以成罪。
      (2)再按所謂結婚之真意，係指夫妻雙方形成夫妻關係之真
        實意思，亦即當事人在社會觀念上，形成婚姻共同生活
        關係，具有相互履行婚姻之義務，欲受夫妻關係規範之
        意思而結婚。查本件被告於93年10月29日與王健展離婚
        後，即搬離兩人同居之住所，於同日至高雄縣政府社會
        局尋求庇護，至同年11月2 日始離開安置場所，嗣同年
        11 月3日被告與王健展辦妥結婚登記後，即返回高雄縣
        橋頭鄉○○村○○路銘昌巷33號與王健展同居乙節，業
        如前述，則被告於93年11月3 日結婚後，立即回到夫妻
        之同居地履行法律上之同居義務，顯見被告與王健展間
        於93年11月3 日係基於結婚真意無疑。況被告與王健展
        於93年10月29日離婚前，曾遭被告動手毆打，業據證人
        張明明於原審證述在卷（見原審卷第168 頁），且王健
        展亦因毆打被告，經原審法院核發民事通常保護令，有
        原審法院93年度家護字第973 號保護令在卷可稽（見原
        審卷第13頁至第16頁），倘被告與王健展於93年11月3
        日並非基於結婚之真意而結婚，則被告豈會冒遭王健展
        毆打之風險，再次回到同居地與王健展同居之理；況王
        健展既於93年10月29日與被告離婚，則王健展有何動機
        配合被告再辦理假結婚，顯見被告係出於結婚之真意，
        而於93年11月3 日與王健展辦理結婚登記，應無疑義。
      (3)再參以現行一般社會常態，結婚本有諸多情愛以外之因
        素考量，諸如奉父母之命、女方懷孕（即奉兒女之命）
        或基於金錢而嫁給有錢人等情，並不因夫妻2 人間非基
        於真心相愛即認非基於結婚之真意而結婚。查本件被告
        與王健展於91年2 月5 日結婚，嗣於93年10月29日離婚
        ，2 人第1 次婚姻維持約2 年多，期間2 人共生育1 子
        及1 女，有戶籍謄本在卷可稽（見發查字卷第9 頁），
        雖被告與王健展於93年10月29日協議離婚，然被告考量
        夫妻情誼、小孩監護及被告是否能繼續居住於臺灣等因
        素，乃決定與王健展再次結婚，核與常情相符，尚難遽
        此認被告並無結婚之真意。
      (4)末按結婚，應有公開儀式及2 人以上之證人；結婚，不
        具備民法第982 條第1 項之方式者，無效，民法第982
        條第1 項、第988 條第1 款分別定有明文。查本件被告
        與王健展93年11月3 日結婚，未經公開儀式及2 以上證
        人在場見證，業據被告自承在卷，其等上開結婚，雖未
        經公開儀式及2 以上證人之見證，亦僅係該婚姻於民法
        上是否合法有效而已，倘行為人並非明知該婚姻係屬無
        效，而仍向戶政機關辦理結婚登記，戶政機關承辦人員
        雖據以為結婚登記，尚不能繩以行為人使公務員登載不
        實罪。綜觀本案卷證資料，並無證據足以證明被告「明
        知」其與王健展於93年11月3 日之婚姻係屬無效，猶向
        戶政機關辦理結婚登記，已難認被告涉有刑法第214 條
        之犯行；再參以被告係大陸地區人民，依中華人民共和
        國婚姻法第7 條規定；「要求結婚的男女必須親自到婚
        姻登記機關進行結婚登記。符合本法規定的，予以登記
        ，發給結婚證，取得結婚證，即確立夫妻關係」，即依
        中華人民共和國之法律制度，其結婚係採取「登記婚」
        ，並非如我國採取「儀式婚」，而被告與王健展前於91
        年2 月5 日於大陸登記結婚，亦有結婚公證書在卷可稽
        （見發查字卷第6 頁），益證被告主觀上認其與王健展
        至戶政事務所辦理結婚登記係屬合法有效，尚難繩以被
        告明知不實事項，使公務員登載不實之罪責。縱該結婚
        因未舉行公開儀式及2 以上之證人，係屬無效，戶政機
        關不知情之承辦人員，雖據以辦理結婚登記，亦與刑法
        第214 條之構成要件不符，而難以繩以該罪責。
四、綜上所述，本件公訴人認被告涉犯刑法第217 條之偽造署押
    罪嫌，並無積極證據證明被告與王健展共同為上開犯行；又
    公訴人認被告涉犯刑法第第216 條、第210 條之偽造及行使
    偽造私文書罪嫌、同法第214 條之使公務員登載不實罪嫌，
    亦無足夠證據足資證明被告主觀上有何犯罪之故意。而公訴
    人依法對於起訴之犯罪事實應負提出證據及說服之實質舉證
    責任，然本件公訴人認被告所涉犯嫌所憑之證據，尚無從說
    服法院達於通常一般之人均不致有所懷疑，而得確信其為真
    實之程度，即難據以為被告不利之認定，自屬不能證明被告
    犯罪，原審因而為被告無罪之諭知，即無不合，檢察官上訴
    仍執陳詞，認被告並無結婚之真意，而指摘原判決諭知被告
    無罪為不當，非有理由，應予駁回。
據上論斷，應依刑事訴訟法第368條，判決如主文。
本案經檢察官陳宗吟到庭執行職務。
中    華    民    國    95    年    8     月    8     日
                  刑事第四庭    審判長法  官   蕭權閔
                                      法  官   黃蕙芳
                                      法  官   陳吉雄
以上正本證明與原本無異。
如不服本判決應於收受本判決後10日內向本院提出上訴書狀，其
未敘述上訴理由者，並得於提起上訴後10日內向本院補提理由書
狀（均須按他造當事人之人數附繕本）「切勿逕送上級法院」。
中    華    民    國    95    年    8     月    9     日
                                                 A
                                      書記官   梁美姿


司法院資訊處製作；財團法人民間司法改革基金會備份。
